福建金門地方法院刑事判決　　　　　　　　 91年度自字第5號
自　訴　人　玄○○
代　理　人　毛國樑律師
被　　　告　Ｇ○○
　　　　　　戊○○
　　　　　　丁○○
　　　　　　Ｈ○○
　　　　　　未○○
　　　　　　黃○○
　　　　　　午○○
　　　　　　Ａ○○
　　　　　　辰○○
　　　　　　丙○○
　　　　　　宇○○
　　　　　　丑○○
　　　　　　己○○
　　　　　　宙○○
　　　　　　地○○
　　　　　　寅○○
　　　　　　Ｊ○○
　　　　　　申○○
　　　　　　甲○○
　　　　　　Ｃ○○
　　　　　　子○○
　　　　　　Ｉ○○
　　　　　　亥○○
　　　　　　Ｄ○○
　　　　　　Ｂ○○
　　　　　　Ｆ○○
　　　　　　乙○○
　　　　　　壬○○
　　　　　　Ｅ○○
　　　　　　巳○○
　　　　　　戌○○
　　　　　　卯○○
　　　　　　酉○○
　　　　　　辛○○
　　　　　　庚○○
　　　　　　天○○
　　　　　　癸○○
上37人共同
選任辯護人　陳素鶯律師
上列被告因業務過失傷害案件，經自訴人提起自訴，本院判決如
下：
    主  文
Ｇ○○、戊○○、丁○○、Ｈ○○、未○○、黃○○、午○○、
Ａ○○、辰○○、丙○○、宇○○、丑○○、己○○、宙○○、
地○○、寅○○、Ｊ○○、申○○、甲○○、Ｃ○○、子○○、
Ｉ○○、亥○○、Ｄ○○、Ｂ○○、Ｆ○○、乙○○、壬○○、
Ｅ○○、巳○○、戌○○、卯○○、酉○○、辛○○、庚○○、
天○○、癸○○均無罪。
    理  由
一、自訴意旨略以：自訴人因下背部及不定點之身體疼痛，於民
    國89年10月至91年3 月間，分別至金門縣立醫院及國軍金門
    醫院求診，並由被告等負責診療，詎被告等違反「麻醉藥品
    臨床使用規範」（下稱麻藥使用規範）用藥原則第三點「儘
    量採用口服給藥，避免不必要的靜脈注射」，及「醫師為非
    癌症慢性頑固性疼痛病患使用成癮性麻醉藥品注意事項」（
    下稱醫師使用成癮性麻藥注意事項）第七項「醫師應告知使
    用該類藥品可能產生之副作用及服藥時應注意事項，經該類
    病患同意後，填寫病患同意書留存病歷」之規定，未盡告知
    之義務，且未取得自訴人之同意，長期（係指連續使用超過
    14 日 ，或間歇使用於三個月內累計超過28日而言）對自訴
    人施打管制藥品Demerol ，甚有些被告為自訴人施打管制藥
    品時，並未領有管制藥品使用執照。嗣自訴人陸續出現流淚
    、流鼻水、打哈欠及顫抖等症狀，至台北榮民總醫院檢驗，
    始知已為嗎啡類藥物Demerol 成癮之人。被告等為醫師，明
    知麻醉藥品之使用應遵守相關規定，竟於執行業務時，能注
    意而未加注意，造成自訴人嗎啡類藥物Demerol 成癮，嚴重
    傷害自訴人之身體健康，因認被告等涉犯刑法第284 條第2
    項之業務過失傷害罪云云。
二、按「犯罪事實應依證據認定之，無證據不得認定犯罪事實。
    」、「不能證明被告犯罪者，應諭知無罪之判決。」，刑事
    訴訟法第154 條第2 項、第301 條第1 項分別定有明文；且
    於自訴程序準用之，同法第343 條亦有明文。又「認定不利
    於被告之事實，須依積極證據，苟積極證據不足為不利於被
    告事實之認定時，即應為有利於被告之認定，更不必有何有
    利之證據。」、「認定犯罪事實所憑之證據，雖不以直接證
    據為限，間接證據亦包括在內；然而無論直接或間接證據，
    其為訴訟上之證明，須於通常一般之人均不致有所懷疑，而
    得確信其為真實之程度者，始得據為有罪之認定，倘其證明
    尚未達到此一程度，而有合理之懷疑存在時，事實審法院復
    已就其心證上理由予以闡述，敘明其如何無從為有罪之確信
    ，因而為無罪之判決，尚不得任意指為違法。」，最高法院
    分別著有30年度上字第816 號、76年度台上字第4986號判例
    可資參照。
三、本件自訴人認被告等涉有前揭犯行，無非係以金門縣立醫院
    麻醉藥品使用及丟棄紀錄表、國軍金門醫院麻醉及管制藥品
    登記卡之資料，以及該二家醫院之自訴人病歷，作為被告等
    未遵守「麻藥使用規範」、「醫師使用成癮性麻藥注意事項
    」相關規定之主要論據。訊據被告等固坦承對自訴人施打管
    制藥品Demerol 但否認有何傷害自訴人身體之業務過失，並
    辯稱金門縣立醫院與國軍金門醫院皆屬地區醫院，無法依「
    醫師使用成癮性麻藥注意事項」之規定，對自訴人進行診斷
    、評估及治療，故多次建請自訴人至符合規定之醫療院所進
    行評估，被告等並未違反「醫師使用成癮性麻藥注意事項」
    之規定；況自訴人經鑑定對Demerol 並無「藥物成癮」之現
    象等語。經查：
（一）非癌症慢性頑固性疼痛病患（下稱該類病患）是否需長期
      使用成癮性麻醉藥品，依「醫師使用成癮性麻藥注意事項
      」第三項「該類病患需長期使用成癮性麻醉藥品時，應轉
      介‧‧‧等專科醫師之區域級以上醫院進行診斷、評估及
      治療」、第五項「該類病患經主治醫師認定需長期使用成
      癮性麻醉藥品治療時」、第七項「主治醫師經適當會診程
      序，認定該類病患需長期使用成癮性麻醉藥品時」等明文
      規定，應經醫師依會診程序認定之；且被告等任職之金門
      縣立醫院及國軍金門醫院為地區醫院，均非區域級以上之
      醫院，無法依「醫師使用成癮性麻藥注意事項」之規定，
      對自訴人診斷、評估其是否需長期使用成癮性麻醉藥品，
      有行政院衛生署91年4 月19日衛署管藥字第0910028154號
      函復金門縣衛生局「有關貴縣兩家地區醫院（指金門縣立
      醫院及國軍金門醫院）得成立麻醉藥品管理委員會以提供
      非癌症慢性頑固性疼痛病患使用成癮性麻醉藥品之評估、
      審查及追蹤」之主旨在卷可參，是被告為自訴人施打
      Demerol 期間，並未認定自訴人需長期使用成癮性麻醉藥
      品，應堪認定。被告等既未認定自訴人為該類病患需長期
      使用成癮項麻醉藥品之人，自無依「醫師使用成癮性麻藥
      注意事項」第七項：主治醫師經適當會診程序，認定該類
      病患需長期使用成癮性麻醉藥品時，醫師應告知使用該類
      藥品可能產生之副作用，或經病患同意並填寫同意書，留
      存病歷之規範，負告知並經自訴人同意之義務。又自訴人
      雖指訴被告等違反「麻藥使用規範」用藥原則第三項「儘
      量採用口服給藥，避免不必要的靜脈注射」之規定，但對
      於被告等之行為，究有如何不必要之情事，並未舉出事證
      ，遑論自訴人屢屢以急診方式就診，有其病歷在卷可按，
      施以靜脈注射救急，應難謂無必要。
（二）自訴人又稱國軍金門醫院為自訴人施打管制藥品Demerol
      之日數分別為：90年8 月份5 日、9 月份9 日、10月份
      14日、11月份8 日、12月份11日、91年1 月份3 日、2 月
      份8日；金門縣立醫院則為90年11月份4 日、12月份6 日
      、91年1 月份4 日，二家醫院任三月累積使用Demerol 之
      日數已超過28日，固有兩造不爭執之統計附表，及金門縣
      立醫院麻醉藥品使用及丟棄紀錄表、管制藥品收支結存簿
      ，國軍金門醫院麻醉及管制藥品登記卡、管制藥品收支結
      存簿等資料在卷可按，足以信實。惟如上所述，該類病患
      是否有長期使用成癮性麻醉藥品之需要，應經醫師認定，
      自不得倒因為果，以有「長期使用」之事實，即認定自訴
      人為需要長期使用成癮性麻醉藥品之人；況「根據金門縣
      立醫院及國軍金門醫院之病歷紀錄，病患（指自訴人）於
      90年10月之前有關Demerol 之使用頻率及時程，並不適用
      所謂長期使用成癮性麻醉藥品之規範，且醫師係因病患對
      非類固醇抗發炎藥物過敏，又確有疼痛症狀而使用
      Demerol 等止痛藥物，並曾安排復健等治療，因此在藥物
      之使用上應無不當之處」，有行政院衛生署93年12月1 日
      衛署醫字第0930203969號函檢附該署醫事審議委員會第
      0000000 號鑑定書附卷可參，足稽被告等90年10月以前對
      自訴人施用Demerol 並無違反「醫師使用成癮性麻藥注意
      事項」之規定。至同鑑定報告雖另載「病患於90年10月至
      91年1 月16日轉診至台北榮總前之用藥是否不當？‧‧‧
      在相關藥物使用之行政程序上，並未完全照管制藥品管理
      局之規定（如請病患填具同意書、完成適當之會診、轉診
      至區域級以上之醫院），因此確有不符合醫師為非癌症慢
      性頑固性疼痛病人使用成癮性麻醉藥品注意事項相關規定
      之處」云云，然查上開鑑定報告所指正之請病患填具同意
      書、完成適當之會診、轉診至區域級以上之醫院等行政程
      序上之缺失，依「醫師使用成癮性麻藥注意事項」第三項
      「該類病患需長期使用成癮性麻醉藥品時，應轉介‧‧‧
      等專科醫師之區域級以上醫院進行診斷、評估及治療」、
      第五項「該類病患經主治醫師認定需長期使用成癮性麻醉
      藥品治療時，應會診‧‧‧」、第七項「主治醫師經適當
      會診程序，認定該類病患需長期使用成癮性麻醉藥品時」
      等規定，均以該類病患經醫師認定需長期使用成癮性麻醉
      藥品為前提；且參行政院衛生署藥品管理局92年8 月18日
      管證字第0920006341號函示「注意事項第七項係規定主治
      醫師經適當會診程序，認定該類病患需長期使用成癮性麻
      醉藥品時，應告知使用該類藥品可能產生之副作用即服藥
      實應注意事項，經該類病患同意後，填寫病患同意書留存
      病歷。‧‧‧病患在未被認定前，是否應告知，並未規定
      」等語，益明告知及取得同意之義務，乃在該類病患經認
      定為需長期使用成癮性藥品後為之。茲被告等如前所述，
      並未認定自訴人為長期使用成癮性麻醉藥品之該類病患，
      鑑定報告所載前揭行政程序上之不合，顯容有誤會。
（三）縱被告等未認定自訴人為需長期使用成癮性麻醉藥品之人
      前，即於90年10月至91年1 月16日間，對之施打Demerol
      有間歇使用於三個月內累計超過二十八日之「長期使用」
      情事，然自訴人早在90年10月前，「即已經常至兩家醫院
      （指金門縣立醫院及國軍金門醫院）急診或門診要求施打
      Demerol 止痛，而即使醫師在90年4 月之後，多次診斷病
      患（指自訴人）為疑似藥物依賴性，並勸導病患應減少或
      停止該類藥物之使用，及轉診至疼痛科或麻醉科門診以控
      制其疼痛，但並未被病患接受」，且被告等「不符合醫師
      為非癌症慢性頑固性疼痛並人使用成癮性麻醉藥品注意事
      項相關規定之時間，係在病患已Demerol 產生心理依賴性
      之後，‧‧，與病患對Demerol 產生藥物依賴性之間，無
      因果關係」，且經行政院衛生署醫事審議委員會鑑定，並
      有該會第0000000 號鑑定書附卷，足認被告等90年10月至
      91年1 月16日間為自訴人施打Demerol ，與自訴人之成癮
      現象，並無關聯性。自訴人雖指稱無因果關係之鑑定結果
      欠缺依據，然上開鑑定書所載乃依憑自訴人聲請保全證據
      取得之金門縣立醫院、國軍金門醫院之自訴人病歷、麻醉
      及管制藥品登記卡、管制藥品收支結存簿、逐日紀錄、麻
      醉藥品使用即丟棄紀錄，綜合以觀，自難謂無據。自訴人
      之指訴，無足信採。
四、綜上，被告等並無違反「麻藥使用規範」、「醫師使用成癮
    性麻藥注意事項」之情事，縱被告等於90年10月至91年1 月
    16日間對自訴人間歇使用Demerol ，於三個月內有超過28日
    之情形，然該情形既與自訴人對Demerol 產生心理性依賴之
    成癮現象，無因果關係，自不得認被告等對自訴人有何傷害
    之行為。自訴人復未提出積極證據足資為被告犯罪事實之認
    定，則參照前揭法條規定及判例要旨，即應為有利於被告之
    認定，本院爰為被告等無罪之諭知。
五、被告Ｇ○○、戊○○、丁○○、Ｈ○○、未○○、Ａ○○、
    辰○○、丙○○、宇○○、丑○○、己○○、宙○○、地○○、寅○○、Ｊ○○、申○○、甲○○、Ｃ○○、子○○、
    Ｄ○○、Ｂ○○、Ｆ○○、乙○○、壬○○、Ｅ○○、巳○○、戌○○、卯○○、酉○○、辛○○、庚○○、天○○均
    經本院合法傳喚無正當理由不到庭，然本院既認應諭知上開
    被告等無罪，爰依刑事訴訟法第306 條之規定，不待其陳述
    逕行判決。
據上論斷，應依刑事訴訟法第343 條、第301 條第1 項，判決如
主文。
中　　華　　民　　　國　　94　年　　　8 　　月　31　　日
　　　　　　　　　刑事庭  審判長法 官   陳中和
                                法 官   林鈺琅
                                法 官   魏玉英
以上為正本係照原本作成。
如不服本判決，應於送達後10日內，向本院提出上訴狀。
                                書記官  郭友香
中　　華　　民　　　國　　94　年　　　9　　　月　1    日
